臺灣臺中地方法院民事判決　九十二年度訴字第二一四八號
　　原　　　告　戊○○
　　　　　　　　庚○○
　　共同訴訟代理人　陳浩華律師
　　複　代理人　陳雅娟　住臺中.
　　被　　　告　己○○　住臺中.
　　　　　　　　甲○○　住臺中.
　　　　　　　　乙○○　住同右.
　　　　　　　　丙○○　住同右.
右當事人間請求確認通行權存在事件，本院於民國九十三年四月十三日言詞辯論終結
，判決如下：
    主    文
原告之訴駁回。
訴訟費用由原告負擔。
    事    實
甲、原告方面：未於最後言詞辯論期日到庭，惟於先前曾具狀，並於言詞辯論及勘驗
    期日到場，為聲明及陳述並提出證據如下：
一、聲明：求為判決
（一）確認原告就被告己○○所有、坐落臺中縣石岡鄉○○○段八０四地號內，如附
      圖所示乙部分、面積０．０一七二二二公頃土地；另就被告甲○○、乙○○、
      丙○○（以下簡稱被告甲○○等三人）所有、坐落同地段八七三地號內，如附
      圖所示戊部分、面積０．０一０四二四公頃土地，均有通行權存在。
（二）被告己○○及另三名被告應分別容忍原告通行如附圖所示乙部分及戊部分之土
      地。
二、陳述：原告戊○○所有坐落臺中縣石岡鄉○○○段九二七、九二八、九二三地號
    土地，及其與訴外人張順准、林茂森共有之坐落同地段九一六地號土地，暨原告
    庚○○所有坐落同地段九一七地號土地（以下統稱原告所有之五筆土地），均屬
    袋地，與公路無適宜之聯絡，原告二人長年以來均自該等土地向南行，藉由被告
    己○○所有坐落同地段八０四地號土地（以下簡稱八０四號土地），及原為丁○○所有、自其於八十九年六月二十日逝世後，由被告甲○○等三人繼承而取得所
    有權之坐落同地段八七三地號土地（以下簡稱八七三號土地），再經同地段八七
    五號土地上由祭祀公業黃五常（業經原告撤回起訴）修築之道路以達公路，惟該
    道路之寬度僅足供一人行走，而原告戊○○與其妻張王作修常因疾病需救護車救
    護，因被告等不允許原告二人在該二筆土地上修築寬度達四公尺之道路，致經常
    造成醫護人員救護之困難，且延誤原告戊○○夫婦就醫之時間，又因該通路狹小
    ，亦使原告二人就上開五筆土地無法為正常之使用，惟原告二人主張之上述通行
    方式，對於被告等造成之損害實甚輕微，被告等堅拒原告二人通行該二筆土地，
    洵屬無理，為此依據民法第七百八十七條第一項之規定提起本件訴訟，求為判決
    如聲明所示。
三、證據：提出地籍圖謄本、身分證、中華民國身心障礙手冊、臺中縣東勢地政事務
    所土地複丈成果圖各一紙、土地登記簿謄本八件（以上均為影本）、戶籍謄本四
    件及照片五幀為證；並聲請本院勘驗現場，並囑託臺中縣東勢地政事務所就其等
    主張通行八０四及八七三號土地之位置與面積加以測量。
乙、被告己○○方面：
一、聲明：如主文所示。
二、陳述：
（一）原告所有之五筆土地及其周圍土地，均屬農業用地，其田間通路未設圍障，與
      公路往來毫無困難，原告二人請求通行被告己○○所有之八０四號土地，目的
      係為增加其等所有土地之價值，並非因該五筆土地之對外聯絡有何障礙。又原
      告庚○○曾向臺中縣石岡鄉公所申請補助款，在位於其與訴外人共有之九一六
      號土地西北側、即同地段九四二號與一０二二號土地間之河川上，舖設寬三．
      三公尺、長十五．一公尺之鋼筋混凝土橋樑一座，該橋樑距離由臺中縣石岡鄉
      通往東勢鎮及豐原市○○道○○路（寬三十三公尺）僅約十七公尺，是上述路
      徑實為原告二人所有之五筆土地通往公路最便捷之方式，原告二人捨此而不為
      ，堅持欲通行被告己○○所有之八０四號土地，顯係權利濫用，而不應准許。
（二）八０四號土地面積狹小，且係被告己○○賴以耕作維生之田地，若許原告二人
      所請，於該筆土地中央開設如附圖乙部分所示道路，非但違背農地應供作農業
      使用之目的，且將導致該筆土地一分為二，成為無法耕作及利用之畸零地，為
      維護被告己○○之權益計，原告請求通行該筆土地自不應准許。
三、證據：提出地籍圖謄本影本一份及照片一幀為證。
丙、被告甲○○等三人方面：
一、聲明：如主文所示。
二、陳述：原告戊○○及其妻長年居住在臺北，並無因患病須利用救護車就醫，而有
    通行被告甲○○等三人繼承取得之八七三號土地之必要；況且，上開土地係屬田
    地，亦不容由原告任意主張作為道路使用。再者，原告庚○○倘由其與訴外人共
    有之同地段九一六號土地西北側，利用其向臺中縣石岡鄉公所申請補助款建造之
    橋樑通往明德路，其距離遠較通行被告等所有之八０四號及八七三號土地至公路
    為短，是原告二人主張由附圖所示乙、戊部分土地通往公路，顯非對周圍地損害
    最少之通行方式，自無可採。
三、證據：聲請向臺中縣東勢地政事務所調閱上開地段八七二、九四一、九四二、九
    七二、一０二二、一０三三地號土地之登記謄本。
    理      由
一、本件原告二人未於最後言詞辯論期日到場，核無民事訴訟法第三百八十六條各款
    所列情形，爰依被告等之聲請，由其一造辯論而為判決。
二、原告主張：其二人所有之五筆土地係屬袋地，其等多年來均以一寬度僅足供一人
    行走之小徑，向南行經被告己○○所有之八０四號土地，及原為丁○○所有、於
    其逝世後由被告甲○○等三人繼承取得所有權之八七三號土地，再到達公路，惟
    因該通路過份狹小，對於年事已高且患有疾病之原告戊○○及其妻利用救護車就
    醫造成莫大妨礙，亦使原告二人無法正常利用上開土地，爰依民法第七百八十七
    條第一項之規定，求為判決如其聲明所示等語；被告等則以：原告所有之五筆土
    地，與其周圍之農田及公路間均有適宜聯絡，並無不通公路之情形；且原告戊○○與其妻長年居住在臺北，並無藉由被告等所有之八０四及八七三號土地對外通
    行以就醫之必要；又原告二人如藉由原告庚○○與他人共有之上開地段九一六號
    土地西北側之橋樑通往明德路，較通行被告等所有之土地至公路更為迅捷，反之
    ，倘其等堅持在被告等所有之土地上闢路通行，將導致被告己○○所有之八０四
    號土地成為無法耕作之畸零地，亦違背被告等所有土地皆為農地，應作為農業使
    用之目的，是原告二人之請求不應准許等語，資為抗辯。
三、原告主張上開地段九二七、九二八、九二三、九一六、九一七地號土地為其二人
    所有或與他人共有，同地段八０四號土地為被告己○○所有，另八七三號土地原
    為丁○○所有，嗣由被告甲○○等三人繼承而取得所有權，原告向均利用被告等
    所有之前開二筆土地上寬度足供一人行走之小徑，通行至公路等情，業據其提出
    地籍圖謄本一份及土地登記謄本五份為證，且為被告等所不爭執，自堪信為真實
    。
四、原告另主張其二人所有之五筆土地與公路均無適宜之聯絡，皆屬袋地等情，為被
    告等所否認，並以：原告得利用該五筆土地間之小徑，連接周圍農地上之小徑後
    通行至公路，該五筆土地並無不通公路之情形等語置辯。經查，原告所有之五筆
    土地，與位於其南方之金川巷，及北方之明德路均未臨接，倘欲通往金川巷，其
    最短直線距離，係自九一七號土地向南，經由被告等所有之八０四、八七三地號
    土地，再藉由祭祀公業黃五常於八七五號土地上修築之道路通行；欲通往明德路
    ，則須自九一六號土地之西北側，經過訴外人張水成、張全池及張全豪共有之上
    開地段九四二號土地，及業經徵收、現為臺中縣石岡鄉○○○○地段九七二號土
    地等情，有各該土地登記簿謄本及地籍圖謄本附卷可按。惟連通原告所有之九一
    七號土地與被告等所有之八０四、八七三號土地間之小徑，寬度僅能供一人以步
    行通過，無法供車輛通行，業如前述；至九一六號土地之西北側雖有一鋼筋水泥
    橋樑，但二者間以同地段九四二號土地相隔，且九四二號土地上現種植果樹，另
    自該橋樑通往明德路途中之同地段九七二號土地上，現有一活動廁所，並種有樹
    木，另有木板、枯葉及樹幹等雜物堆置或散落地上等情，業經原告提出現場照片
    五幀為證，復經本院勘驗現場屬實，製有勘驗筆錄存卷供參，是以原告所有之五
    筆土地，現均無符合原告等主張、寬度可供救護車輛出入，並得通行至公路之適
    宜路徑甚明，揆諸前揭規定，該等土地自屬袋地，被告等抗辯原告二人所有之土
    地對外聯絡並無困難云云，自非可取。
五、次按土地因與公路無適宜之連絡，致不能為通常使用者，土地所有人固得通行周
    圍地以至公路，惟有通行權人，應於通行必要範圍內，擇其周圍地損害最少之處
    所及方法為之，民法第七百八十七條第一項及第二項分別定有明文。原告二人雖
    主張：自原告庚○○所有之九一七號土地，利用被告等所有之八０四號土地如附
    圖所示乙部分及八七三號土地如附圖所示戊部分土地，向南通行至公路，乃對周
    圍地損害最少之方式，然查：
（一）原告二人主張之上開路徑，位於八０四號土地部分（即附圖所示乙部分）之面
      積為０．０一七二二二公頃，已逾該土地總面積（０．一二四二一五公頃）之
      百分之十；位於八七三號土地部分（即附圖所示戊部分）之面積為０．０一０
      四二四公頃，占該筆土地總面積（０．二六三五一三）約百分之四，而該二筆
      土地均為農地等情，分別有附圖所示之臺中縣東勢地政事務所土地複丈成果圖
      一份及土地登記謄本二份在卷足憑；而被告己○○抗辯其係利用八０四號土地
      從事農耕一節，亦為原告二人所不爭執，自堪信為真實。是以，倘附圖所示乙
      、戊部分土地確被闢為道路，被告等得就上開二筆土地耕作收益之面積，勢必
      大為減少，且原告二人主張通行之該路徑，將上開二筆土地由北向南分割為東
      、西二半，更導致被告等無法完整利用該二筆土地從事大範圍之耕作，尤以八
      ０四號土地位於該路徑西半部（即附圖所示丙部分）之面積僅有０．０一四九
      九五公頃，且甚為狹長，極難加以妥善運用，對於已實際利用該土地耕作之被
      告己○○所造成之損害不可謂不小。再者，被告等抗辯原告二人長年居住在臺
      北市，原告所有五筆土地上之門牌號碼臺中縣石岡鄉○○街金川巷七號房屋久
      已無人居住一節，為原告二人所不爭執，復與其二人於九十二年八月一日具狀
      陳稱：原告二人在石岡鄉之地址現已無人居住，其等之現址為臺北市○○區○○路十三號五樓等情相符，堪信為真。而原告二人主張在被告等所有之上開二
      筆土地上開闢如附圖所示乙、戊部分之道路，其寬度達四公尺，已足供一般自
      用小客車雙向通行無虞，原告二人既非長期居住於上述房屋，是否有因其等偶
      至該房屋暫住之需要，而犧牲周圍土地所有人、尤其仰賴八０四號土地耕作所
      得維生之被告己○○之權益，迫使其等提供原得供農業使用之部分土地充作道
      路，自值存疑。況且，依附圖所示，原告二人主張通行之該條路徑，係通往另
      筆由被告甲○○等三人繼承取得所有權之上開地段八七二號土地，而非與金川
      巷之公路相銜接，則原告二人要求被告等應提供相當比例之自有土地予其開路
      通行之結果，仍無法達成使原告所有之土地與公路間產生適宜聯絡之目的，其
      等主張之此項通行方法，顯然損人又不利己，自非妥當。
（二）次查，被告等抗辯原告二人曾向臺中縣石岡鄉公所申請補助，在原告庚○○與
      他人共有之九一六號土地西北側修築一鋼筋水泥橋樑等情，為原告等所不爭執
      ，復經本院至現場勘驗明確，並實際測量該橋樑之長度及寬度分別為十三．三
      公尺及三．四公尺，有卷附勘驗筆錄可稽。雖該橋樑與九一六號土地間，尚隔
      有訴外人張水成、張全池及張全豪共有之上開地段九四二號土地，與明德路間
      另以臺中縣石岡鄉○○○○地段九七二號土地相隔，然由九一六號土地通往明
      德路之總長度為四十八．五公尺（即九四二號土地之寬度為十五．七公尺，前
      述橋樑之長度為十三．三公尺、自該橋樑經由九七二號土地通往明德路之距離
      為十九．五公尺，三者合計為四十八．五公尺），業經本院於前揭勘驗期日實
      地測量後，將結果記載於卷附勘驗筆錄內；至原告二人主張自原告庚○○所有
      之九一七號土地，利用被告等所有之八０四及八七三號土地如附圖所示乙、戊
      部分，朝南通行至金川巷之最短距離，已達六十八．三二公尺（即附圖所示Ｈ
      ─Ｇ─Ｆ─Ｅ連線之總長度：四十三．六七公尺加０．八六公尺加二十三．七
      九公尺），而該道路並非直接通達金川巷，已詳述如前，是自九一七號土地向
      南通往公路之距離，除附圖所示乙、戊二部分土地之長度外，尚應加計後續經
      由被告甲○○等三人共有之八七二號土地，及祭祀公業黃五常於八七五號土地
      上修築之道路至金川巷路段之長度，合計顯已遠逾由原告庚○○與他人共有之
      九一六號土地西北側通往明德路之距離；況且，由以上說明可知，原告二人在
      利用附圖所示乙、戊部分路徑向南通行之過程中，須使用他人所有土地之筆數
      與面積，均多於向西北通往明德路者，故其等利用該條路徑通行，較諸自九一
      六號土地西北方通往明德路一途，顯然更費周折，且對鄰地所有人造成較大之
      侵擾。再者，由九一六號土地通往明德路之途中，既已有上述寬度足供車輛通
      行之鋼筋水泥橋樑存在，原告僅須徵得上開橋樑所連接之九四二號土地所有權
      人同意，將該筆土地上之果樹略加整理，另請求九七二號土地之管理者即臺中
      縣石岡鄉公所將該筆土地位於上開橋樑與明德路途間，有礙通行之樹木、流動
      廁所等地上物搬移，另將堆置及散落該處之雜物清除後，即可興築通往明德路
      之道路，該條通行路徑之建立，不僅得使目前棄置不用之上開橋樑重獲利用，
      亦有提高其行經之上開地段九一六號及九四二號土地利用價值之效用。是以，
      原告等倘藉由八一六號土地西北側通往明德路，非但有已完工之橋樑可供利用
      ，且必須借道鄰地之距離不長，對於鄰地造成之損害，顯然小於其等利用被告
      等所有、如附圖所示乙、戊部分土地向南到達金川巷之通路，則原告主張由如
      附圖所示之乙、戊部分土地以通往公路，自非民法第七百八十七條第二項所稱
      對於「周圍地損害最少之處所及方法」，其訴請確認就該二部分土地有通行權
      存在，且被告等有容忍其通行之義務，即屬無據。
六、綜上所述，原告所有上開五筆土地雖屬袋地，惟其二人請求通行被告己○○所有
    之八０四地號內，如附圖所示乙部分、面積０．０一七二二二公頃；及被告甲○○等三人所有之八七三地號內，如附圖所示戊部分、面積０．０一０四二四公頃
    土地，以到達公路，並非對周圍地損害最少之處所及方法，與民法第七百八十七
    條第二項之規定不符，從而，原告二人依據同條第一項之規定，請求確認其等就
    被告等所有之上開二筆土地如附圖所示乙、戊部分有通行權，及被告等應容忍原
    告二人通行該二部分土地，為無理由，應予駁回。
七、據上論結，本件原告之訴為無理由，依民事訴訟法第三百八十五條第一項前段、
    第七十八條、第八十五條第一項前段，判決如主文。
中　　　華　　　民　　　國　　九十三　　年　　　四　　　月　　二十七　　日
                                 臺灣臺中地方法院民事第一庭
~B法　　　官　鍾啟煒
正本係照原本作成
如對本判決上訴，須於判決送達後廿日內向本院提出上訴狀
中　　　華　　　民　　　國　　九十三　　年　　　四　　　月　　二十八　　日
~B法院書記官
